最  高  行  政  法  院  判  決
110年度上字第193號
上  訴  人  中華航空股份有限公司

代  表  人  謝世謙              
訴訟代理人  陳金泉  律師
            葛百鈴  律師
            黃胤欣  律師
被 上訴 人  桃園市政府                           
代  表  人  鄭文燦              
訴訟代理人  黃慧婷  律師
上列當事人間勞動基準法事件，上訴人對於中華民國109年12月1
6日臺北高等行政法院108年度訴字第184號判決，提起上訴，本
院判決如下：
　　主  文
原判決廢棄。　　
訴願決定及原處分關於罰鍰部分均撤銷。
確認原處分關於公布上訴人名稱及負責人姓名部分違法。
第一審及上訴審訴訟費用均由被上訴人負擔。
　　理  由
一、上訴人從事航空運輸業，為適用勞動基準法（下稱勞基法）
    之行業。經被上訴人勞動檢查處於民國107年3月22日派員實
    施勞動條件檢查，發現上訴人未經中華航空股份有限公司企
    業工會（下稱華航企業工會）同意，使所僱女性勞工陳琦、
    黃薇瑄、蘇芳宜、呂婉珊、馬憶茹106年12月份於午後10時3
    0分起至翌晨6時30分期間出勤，違反勞基法第49條第1項規
    定。案經被上訴人審查屬實，又上訴人係5年內第7次以上違
    反同一規定（本件是5年內第10次違規），被上訴人乃以107
    年5月7日府勞檢字第1070096364號裁處書（下稱原處分），
    依同法第79條第1項第1款、行為時第80條之1第1項及行為時
    桃園市政府處理違反勞動基準法事件統一裁罰基準（下稱裁
    罰基準）第42項次規定，處罰鍰新臺幣（下同）30萬元，並
    公布上訴人名稱及負責人姓名。上訴人不服，循序提起行政
    訴訟，聲明：1.確認原處分關於公布上訴人名稱及負責人姓
    名違法。2.訴願決定及原處分關於罰鍰30萬元部分均撤銷。
    經原判決駁回後，上訴人提起上訴。
二、上訴人起訴主張及被上訴人在原審答辯，均引用原判決所載
    。
三、原審斟酌全辯論意旨及調查證據之結果，以：
  ㈠本件上訴人違規時間應適用之團體協約（下稱系爭協約）第3
    0條是禁止懷孕女性會員於夜間工作，不能因此解釋為華航
    企業工會同意雇主得使女工於夜間工作。勞基法第49條第1
    項應有明文同意之意思表示始足當之。簽訂系爭協約的討論
    階段，華航企業工會企三分會(下稱企三分會)作為上訴人女
    性夜間工作最多的分會，堅決反對將該條款列入團體協約，
    衡情華航企業工會應無置企三分會之意見於不顧，貿然同意
    女性夜間工作之約定，才會發函請被上訴人之勞動局對上訴
    人實施勞動檢查，並以相同意旨函復臺灣桃園地方法院之詢
    問。華航企業工會是考量會員權益而不同意，有其正當性，
    並無上訴人所稱權利濫用之情形。上訴人不應在欠缺華航企
    業工會同意之下，使陳琦、黃薇瑄、蘇芳宜、呂婉珊、馬憶
    茹於106年12月份之午後10時30分起至翌晨6時30分期間出勤
    工作。
  ㈡系爭協約之有效性未受質疑，並不因欠缺華航企業工會同意
    女工於夜間工作之約定而無效，且無上訴人所謂默示同意存
    在。上訴人過去曾有女性員工於79年、93年、94年在夜間工
    作，惟該部分是否取得工會同意而載入當時的團體協約，與
    本件適用的系爭協約無關。上訴人主張與華航企業工會103
    年8月8日第234次勞資會議第7點所載夜間開放冷氣，亦不得
    遽謂華航企業工會同意女性於夜間工時工作。憲法第15條、
    消除對婦女一切形式歧視公約施行法及船員法第28條，均未
    「得從寬解釋」華航企業工會已同意女性夜間工作之規定；
    上訴人援引各法院有關默示同意相關判決之基礎事實與本件
    相異，尚無從拘束原審之認定。上訴人聲請傳訊女性員工4
    人，而華航企業工會同意女性夜間工作或默示同意，不是以
    夜間工作之事實來證實，無傳訊之必要。
  ㈢女性勞工得否夜間工作為強制規定，若以協約變更，應以明
    文定之，較能符合經驗法則與論理法則，本件無從證明華航
    企業工會有在系爭協約同意女性會員夜間工作之事實。上訴
    人為適用勞基法之行業，對於勞基法課予雇主義務之相關規
    定應知之甚詳，且係第7次以上違反，自具違章故意，上訴
    人對於未得華航企業工會同意使女性員工於夜間工作之違法
    狀態，不應有信賴可言。依前述企三分會表示在與上訴人就
    女性夜間工作條件達成共識之前，華航企業工會不應同意女
    性勞工夜間工作等情，可知上訴人是未能同意華航企業工會
    方面所提出的女性夜間工作之條件。而上訴人所稱與華航企
    業工會向來有摩擦衝突等語，僅為單方面之說法，尚不足以
    認定有何種期待不可能的情形等語，判決駁回上訴人在原審
    之訴。
四、本院判斷：
  ㈠勞基法第49條第1項、第4項及第5項規定：「（第1項）雇主
    不得使女工於午後10時至翌晨6時之時間內工作。但雇主經
    工會同意，如事業單位無工會者，經勞資會議同意後，且符
    合下列各款規定者，不在此限：一、提供必要之安全衛生設
    施。二、無大眾運輸工具可資運用時，提供交通工具或安排
    女工宿舍。……（第4項）第1項規定，於因天災、事變或突發
    事件，雇主必須使女工於午後10時至翌晨6時之時間內工作
    時，不適用之。(第5項）第1項但書及前項規定，於妊娠或
    哺乳期間之女工，不適用之。」第79條第1項第1款規定：「
    有下列各款規定行為之一者，處新臺幣2萬元以上100萬元以
    下罰鍰：一、違反……第49條第1項……規定。」行爲時勞基法
    第80條之1第1項規定：「違反本法經主管機關處以罰鍰者，
    主管機關應公布其事業單位或事業主之名稱、負責人姓名，
    並限期令其改善；屆期未改善者，應按次處罰。」（本條項
    於109年6月10日修正公布：「違反本法經主管機關處以罰鍰
    者，主管機關應公布其事業單位或事業主之名稱、負責人姓
    名、處分期日、違反條文及罰鍰金額，並限期令其改善；屆
    期未改善者，應按次處罰。」）
　㈡憲法第171條第1項明定法律與憲法牴觸者無效，而依同法第8
    0條規定，法官有依據法律審判之憲法義務，所稱法律當指
    未牴觸憲法之法律而言。行政處分所依據之法律在訴訟救濟
    程序中，經司法院解釋宣告違憲並立即失效者，行政法院應
    依裁判當時之憲法解釋意旨為裁判基準，不得再以經宣告違
    憲並失效的法律，作為支持程序標的處分合法性的法律依據
    。經查「勞動基準法第49條第1項規定：『雇主不得使女工於
    午後10時至翌晨6時之時間內工作。但雇主經工會同意，如
    事業單位無工會者，經勞資會議同意後，且符合下列各款規
    定者，不在此限：一、提供必要之安全衛生設施。二、無大
    眾運輸工具可資運用時，提供交通工具或安排女工宿舍。』
    違反憲法第7條保障性別平等之意旨，應自本解釋公布之日
    起失其效力。」業經110年8月20日司法院釋字第807號解釋
    在案。經查，被上訴人勞動檢查處於107年3月22日派員實施
    勞動條件檢查，發現上訴人未經華航企業工會同意，使所僱
    女性勞工陳琦、黃薇瑄、蘇芳宜、呂婉珊、馬憶茹106年12
    月份於午後10時30分起至翌晨6時30分期間出勤，違反勞基
    法第49條第1項規定。被上訴人乃以上訴人係5年內第7次以
    上違反同一規定（本件是5年內第10次違規），依勞基法第7
    9條第1項第1款、行為時同法第80條之1第1項及裁罰基準第4
    2項次等規定，以原處分裁處上訴人罰鍰30萬元，並公布上
    訴人名稱及其負責人姓名等情，爲原判決確定之事實，並有
    原處分及訴願決定書附原審卷可憑。惟原處分所依據之勞基
    法第49條第1項規定已經司法院釋字第807號解釋宣告違憲，
    且自解釋公布之日起失其效力，則被上訴人對上訴人所爲罰
    鍰及公布上訴人名稱及負責人姓名之原處分，即有違誤。上
    訴意旨指摘原判決違背法令，為有理由。
  ㈢綜上，原判決有如上所述之違背法令情事，上訴意旨求予廢
    棄，爲有理由，而其事實並已確定達於可爲裁判之程度，自
    應由本院予以廢棄並判決訴願決定及原處分關於罰鍰部分均
    撤銷；並確認原處分關於因違反勞基法第49條第1項規定而
    公布上訴人名稱及負責人姓名部分為違法。
五、據上論結，本件上訴爲有理由。依行政訴訟法第256條第1項
    、第259條第1款、第98條第1項前段，判決如主文。
中　　華　　民　　國　　111 　年　　9 　　月　　15　　日
                    最高行政法院第四庭
                        審判長法官  陳　國　成　
                              法官　王　碧　芳
                              法官　蔡　紹　良
                              法官　蔡　如　琪
                              法官　簡　慧　娟

以  上  正  本  證  明  與  原  本  無  異
中　　華　　民　　國　　111 　年　　9 　　月　　15　　日
　　　　　　　　　　　　　　　書記官　蕭　君　卉